臺灣高等法院民事判決　　　　　　　　99年度重上國字第10號
上　訴　人　臺北市士林地政事務所
法定代理人　張麗美
備 位 被告　臺北市中山地政事務所
法定代理人　施乃仁
共　　　同
訴訟代理人　徐秀蘭律師
被 上訴 人　安泰商業銀行股份有限公司
法定代理人　齊百邁
訴訟代理人　吳上晃律師
上列當事人間國家賠償事件，上訴人對於中華民國99年6月22日
臺灣士林地方法院97年度重國字第4號第一審判決提起上訴，被
上訴人安泰商業銀行股份有限公司為附帶上訴，本院於100年6月
14日言詞辯論終結，茲判決如下：
    主  文
原判決關於命上訴人給付超過新臺幣伍佰捌拾捌萬柒仟貳佰零玖
元本息部分，及該部分假執行之宣告，暨訴訟費用負擔之裁判除
確定部分外均廢棄。
上開廢棄部分，被上訴人在第一審之訴及假執行之聲請均駁回。
上訴人其餘上訴駁回。
被上訴人附帶上訴駁回。
關於上訴部分，第一審訴訟費用除確定部分外、第二審訴訟費用
由被上訴人負擔分四分之三，餘由上訴人負擔。關於附帶上訴訴
訟費用由被上訴人負擔。
    理  由
一、本件被上訴人安泰商業銀行股份有限公司（下稱安泰銀行）
    法定代理人於民國99年5月27日變更為齊百邁；備位被告臺
    北市中山地政事務所（下稱中山地政事務所）法定代理人於
    100年3月1日變更為施乃仁，業各據提出公司變更登記表影
    本、臺北市政府派派令影本附卷可查（見本院卷一第90頁；
    本院卷二第112至115頁），其等分別聲明承受訴訟，核無不
    合，應予准許，先予敘明。
二、安泰銀行主張：第三人於97年6月間冒用訴外人呂美娥之名
    義，以偽造之身分證、土地及建物所有權狀向伊申請房屋貸
    款，經地政士許振昌送件予中山地政事務所，就呂美娥所有
    臺北市○○區○○段1小段293地號土地及其上12517、12667
    建號建物（下稱系爭房地）辦理抵押權（下稱系爭抵押權）
    設定登記，經中山地政事務所於97年6月24日受理，並移轉
    由上訴人臺北市士林地政事務所（下稱士林地政事務所）辦
    理，士林地政事務所之公務員竟怠於審核上開身分證、土地
    及建物所有權狀之真偽，而以97年6月24日士林字第16153號
    登記在案，致伊因信賴地政機關所為之上開登記，乃於97
    年6月25日與冒名呂美娥之第三人簽立房屋貸款契約書，並
    於當日撥款新臺幣（下同）2,400萬元予冒名呂美娥之第三
    人於伊銀行開設之000-00-000000-0號帳戶（下稱系爭帳戶
    ），嗣遭第三人分4次提領。迄97年8月4日伊接獲呂美娥委
    由萬國法律事務所來函，聲明設定系爭抵押權之證明文件涉
    嫌偽造，要求伊儘速辦理塗銷系爭抵押權登記，斯時系爭帳
    戶僅餘45萬1,164元。而士林地政事務所於97年8月13日以系
    爭抵押權設定登記所附身分證明影本涉偽造為由，塗銷系爭
    抵押權登記。伊因而受有2,354萬8,836元之損失。爰依國家
    賠償法第9條第1款之規定，先位請求士林地政事務所，備位
    請求中山地政事務所賠償損害等語。並先位聲明：(一)士林地
    政事務所應給付安泰銀行2,354萬8,836元，及自98年11月3
    日起至清償日止，按週年利率5%計算之利息；(二)願供擔保請
    准宣告假執行。備位聲明：(一)中山地政事務所應給付安泰銀
    行2,354萬8,836元，及自98年11月3日起至清償日止，按週
    年利率5%計算之利息；(二)願供擔保請准宣告假執行。（原審
    判決：士林地政事務所應給付安泰銀行784萬9,612元及自98
    年11月7日起至清償日止，按週年利率5%計算之利息；而駁
    回安泰銀行其餘之訴）對於士林地政事務所聲明不服所提上
    訴，答辯聲明：上訴駁回。另附帶上訴聲明：(一)原判決關於
    駁回後開第二項之訴部分廢棄。(二)上開廢棄部分：(1)先位聲
    明部分：士林地政事務所應再給付安泰銀行392萬4,806元，
    及自99年9月14日起至清償日止，按週年利率5%計算之利息
    。(2)備位聲明部分：(一)中山地政事務所應給付安泰銀行2,35
    4萬8,836元，及自98年11月3日起至清償日止，按週年利率
    5%計算之利息；(二)願供擔保請准宣告假執行。(逾上開聲明
    部分，安泰銀行未聲明不服，已告確定)
三、士林地政事務所、中山地政事務所則以：安泰銀行並未實質
    舉證伊不法行為之具體情狀，已與國家賠償法之構成要件不
    合。依中央印製廠製發之新舊電子權狀暨抵押權同意書之水
    印差異與防偽辨識表，未提及如發現權狀之銅線纖絲皆集中
    在同一位置，即可判定為偽造；中央印製廠98年4月1日中印
    發字第0980001127號函亦僅表示若發現多張權狀之纖維絲皆
    在同一位置或可判定為偽造品，然文件之真偽鑑定仍須檢視
    實物為宜，是自難憑中央印製廠之函文即認定系爭房地之權
    狀確屬偽造。本件地政人員審查時，已切實依臺北市政府地
    政處暨所屬各地政事務所防止偽造權利書狀及有關證件處理
    注意事項第6點規定詳實審查，並查驗無誤，始為登記。又
    內政部於81年11月10日函示，自82年7月1日起准予金融機構
    辦理不動產抵押貸款業務時，免附義務人之印鑑證明，故真
    正會接觸義務人身分證正本者僅有安泰銀行或其受雇人、代
    理人，故安泰銀行尤應確實核對擔保物提供人之身分證正本
    ，並運用條碼掃描機掃描，加強對保，避免遭到冒貸之情形
    發生，惟安泰銀行辦理本案授信業務，竟疏未依中華民國銀
    行公會會員授信準則善盡審核責任，貿然核貸，造成其自稱
    之損失，顯然具有重大過失。況安泰銀行之貸款債權並未消
    滅，仍可依據侵權行為法律關係向冒貸之人求償，並未受有
    損害。且抵押權之設定，是在擔保債權未受清償時，得對抵
    押物賣得價金優先受償，並非意味該債權於抵押物拍賣時皆
    能完全受償，故即令安泰銀行無法完全受償，亦與抵押權設
    定與否無關。再安泰銀行所為放款係基於其與第三人間之貸
    款契約，並非抵押權之設定，是其並非因系爭抵押權之設定
    而受有損害。且本件抵押權遭虛偽設定，實因安泰銀行對不
    動產所有權人確認不實所致，安泰銀行本身顯有可歸責之事
    由。又安泰銀行既已完成對保與核准貸款之程序，方送地政
    機關完成抵押權登記手續，安泰銀行謂其因信賴抵押權之設
    定登記才核貸，顯係推諉卸責之辭，故縱令安泰銀行受有其
    所稱之損害，亦與伊之行為無相當因果關係等語，資為抗辯
    。士林地政事務所並為上訴聲明：(一)原判決不利士林地政事
    務所部分廢棄。(二)上開廢棄部分，安泰銀行在第一審之訴駁
    回。對於安泰銀行所提附帶上訴，士林地政事務所答辯聲明
    ：附帶上訴駁回。中山地政事務所則答辯聲明：備位之訴駁
    回。
四、安泰銀行主張系爭房地為呂美娥所有，經地政士向中山地政
    事務所申請抵押權設定，於97年6月24日設定系爭抵押權登
    記予安泰銀行。安泰銀行嗣於97年6月25日與自稱呂美娥之
    人簽立房屋貸款契約書，並於當日撥款2,400萬元。又呂美
    娥於97年8月4日委由萬國法律事務所發函安泰銀行，聲明系
    爭抵押權設定之證明文件涉嫌偽造，要求安泰銀行儘速辦理
    塗銷系爭抵押權登記。斯時系爭帳戶僅餘45萬1,164元。士
    林地政事務所於97年8月14日函知安泰銀行，以系爭抵押權
    設定登記所附身分證明影本涉偽造為由，由該所於97年8 月
    13日依土地登記規則第144條第1項規定，辦竣塗銷系爭抵押
    權登記。安泰銀行就系爭抵押權所擔保之貸款債權，經抵銷
    45萬1,164元，尚餘2,354萬8,836元等情，為兩造所不爭（
    見本院卷二第50頁正背面)，堪信為真實。
五、安泰銀行主張士林、中山地政事務所所屬公務員於辦理系爭
    抵押權設定登記時，怠於審核呂美娥之國民身分證、系爭房
    地所有權狀，以致未發現係屬偽造而有過失等語，惟為士林
    、中山地政事務所否認，並以前揭情詞置辯，經查：
  (一)安泰銀行委由許振昌地政士辦理系爭抵押權登記時所檢送之
    「呂美娥」身分證、系爭房地所有權權狀，係黃震集團所偽
    造，並經警方查獲，黃震等人並經臺灣高雄地方法院檢察署
    （下稱高雄地檢署）檢察官起訴，有高雄地檢察署97年度偵
    字第34841號、98年度偵字第19927號、98年度偵緝字第2406
    號起訴書，及同署97年度偵字第19048號、98年度偵字第532
    6號、第13811號（下稱系爭偵查案件）追加起訴書附卷可稽
    （見原審卷第102頁至117頁、第149頁至第164頁背面）。且
    黃震於系爭偵查案件之警訊中供承：扣案之臺北市士林地政
    事務所土地所有權狀25張係其叫江芝宇偽造等語（見原審卷
    第168頁）；江芝宇於警訊及偵查中陳稱：「扣案之臺北市
    士林地政事務所土地所有權狀25張係黃震要我偽造好印出來
    後交給他，他要交給銀行」「我於96年9-10月間，看報紙應
    徵美工人員，我打報紙上的電話約在臺北松山火車站附近的
    咖啡廳見面，他（按指黃震）問我說會不會抓字體（指字體
    辨識），我跟他說會，他說慢慢再叫我做工作。後來我一開
    始先是幫忙黃震送東西及買東西，裝在牛皮紙袋內的東西我
    並不知內容物是什麼，隔了二至三個星期，黃震拿了身分證
    、駕照等的範例給我，陸續測試我對偽造證件的校正能力，
    看是否可以勝任」「他（按指黃震）叫我套印身分證、駕照
    、所有權狀、畢業證書、醫療機構開業執照，以及向戶政事
    務所申請資料的申請書，還有其他一些叫我照著畫的東西」
    「黃震會提供給我空白的樣本，上面沒有資料，叫我照著他
    給我的資料打字，再用空白的樣本印出來，並確認其係由扣
    案之電腦及光碟中印出偽造權狀」等語，有扣押清單、警訊
    及偵查筆錄等影本在卷足憑（見原審卷第160至161頁、第17
    5頁正背面、第185頁至188頁背面）。足見辦理系爭抵押權
    設定登記時所檢送之系爭房地權狀亦係黃震集團所偽造。又
    被上訴人主張纖維絲隨機撒在紙張之內，每張權狀上纖維絲
    不可能完全相同等語，上訴人亦無爭執。是以，如發現土地
    、建物權狀之銅線纖維絲均集中於同一位置，即可判定係偽
    造。
  (二)依內政部90年8月13日台內地字第9077316號令所修正發布之
    「加強防範偽造土地登記證明文件注意事項」第2點、第3點
    規定：「登記機關應將歷次核發不同版之權利書狀樣式、防
    偽措施說明、機關印信、歷任首長簽字章及其任期等資料以
    密件建檔保存，供審查人員查對並列入移交…」「登記機關
    接收登記案件時，應確實核對送件人身分，並查核所附權利
    書狀、印鑑證明、身分證明及稅捐繳（免）納證明等有關文
    件，發現上述文件有疑義時，應調閱原案比對或與原文件核
    發機關聯繫，請其協助審認文件之真偽…」（見原審卷第42
    頁）；又審查人員審查登記案件時，應切實查驗權利書狀暗
    記、機關印信、首長職銜簽字章是否正確無誤及與地籍資料
    庫所登載之權利書狀字號是否相符，臺北市政府地政處暨所
    屬各地政事務所防止偽造權利書狀及有關證件處理注意事項
    第6點亦定有明文。故土地、建物所有權狀既由地政機關所
    核發，並有多重防偽設計，地政機關就抵押權設定登記案件
    ，自應盡善良管理人之注意義務，審核、辨識所有權狀之真
    偽。
  (三)依中央印製廠於85年度承印之權狀，係採用有價證券專用紙
    ，為該廠特別訂製之紙張。該廠印製紙質權狀均設計多項防
    偽功能可供辨識，包括直接目視或手感觸摸即可辨識之不定
    位水印、雙色凹版花飾、顯性纖維絲與凹版印紋浮凸效果等
    ；另有專供櫃檯人員藉簡單工具辨識之精緻蔓草花飾、浮雕
    線條底紋及隱性螢光纖維絲等。中央印製廠曾分別於88年3
    月29日、同年6月23日以中印發字第88A0289、88A0583號函
    知相關配套事項予各地政機關在案，並多次受邀指派專人至
    全省各地講授權狀防偽辨識要點等情，有該廠99年11月24日
    中印發字第0990004176號函暨檢附新舊電子權利書狀暨抵押
    權塗銷同意書之水印差異與防偽辨識表、樣張附卷可稽（見
    本院一卷第156頁、第159頁、第254頁至257頁）。中山地政
    事務所主管土地登記資料之正確性，則其所屬公務員於審查
    系爭不動產所有權狀之真偽時，即應依中央印製廠所提供之
    上開防偽設計及暗記加以審視，以辨明該所有權狀之真偽。
    士林、中山地政事務所辯稱：伊僅為形式上之審查，並不負
    實質調查之義務云云，難以採取。
  (四)不詳姓名之訴外人偽冒訴外人呂美娥之名義，以偽造之身分
    證、土地及建物所有權權狀，於97年6月24日向中山地政事
    務所申請辦理系爭抵押權登記，安泰銀行乃於97年6月25日
    與之簽立房屋貸款契約書，並於當日撥款2,400萬元予冒名
    「呂美娥」之不詳姓名之人，為兩造所不爭執。而系爭土地
    所有權狀1紙、建物權狀2紙係於85年間由士林地政事務所製
    發予呂美娥，有權狀影本附卷足稽（見原審卷第57至59頁）
    。中山地政事務所所屬公務員於辦理系爭抵押權設定登記申
    請時，應注意土地、建物所有權狀用紙為一般人無法輕易取
    得，黃震詐欺集團偽造系爭權狀之用紙，應與真正之所有權
    狀用紙不同，所有權狀係地政機關印製，承辦人員當能以手
    感觸摸方法而辨識紙質之不同。系爭權狀雖係85年度之權狀
    ，然仍有上開多項防偽功能可供辨識，中央印製廠復受邀指
    派專人至全省各地講授權狀防偽辨識要點。士林、中山地政
    事務所之承辦人員既已習知多項防偽功能及暗記，以辨識權
    狀之真偽，如稍加注意，或用簡單工具辨識「精緻蔓草花飾
    、浮雕線條底紋及隱性螢光纖維絲」等所有權狀之防偽設計
    ，當不難發現權狀是否係偽造。是中山地政事務所之承辦人
    員應應注意並能注意系爭土地、建物之所有權狀正本係屬偽
    造，卻未注意辨識權狀之紙質、防偽設計及暗記，及系爭土
    地、建物所有權狀正本之銅線纖維絲分布，集中在同一位置
    之情形，以致於未發現該所有權狀係屬偽造，即貿然准予辦
    畢系爭抵押權設定登記，顯有過失。中山地政事務所復未舉
    證證明其已盡審查之義務，其空言辯稱伊所屬公務員檢視權
    狀暗記、浮水印、螢光纖維絲、凹凸板等，並查驗無誤，已
    盡審查之義務，並無過失云云，要無足採。至於安泰銀行另
    主張士林、中山地政事務所疏未審核「呂美娥」國民身分證
    係虛偽云云，惟自82年7月1日起，申請抵押權設定登記或抵
    押權內容變更登記之權利人為金融機構、義務人為自然人者
    ，因金融業者承辦以不動產抵押貸款業，對於不動產所權人
    提供其不動產擔保自己或他人債務之真意業予確認，得免附
    義務人之印鑑證明，有內政部81年11月10日臺（81）內地字
    第8189503號函附卷可稽（見原審卷第217頁）。而本件申請
    辦理抵押權設定登記時所提出者係「呂美娥」國民身分證之
    影本，自難查驗防偽措施，以辨識其真偽。且內政部係於97
    年6月24日系爭抵押權設定後之97年7月3日方通令全國各地
    政事務所多加利用條碼掃描器以查證國民身分證之真偽，有
    臺北巿政府地政處97年7月3日北巿地一字第09731637200號
    函影本附卷可稽（見本院卷一第220頁），而中山地政事務
    所辯稱受理系爭抵押權設定登記時，無購置條碼掃描器之義
    務，且未購置等語，為安泰銀行所不爭，則安泰銀行主張上
    訴人疏未辨視身分證件為偽造，具有過失云云，殊不可採。
六、安泰銀行主張士林、中山地政事務所應依國家賠償法第2條
    第2項前段規定，對伊負損害賠償責任等語，惟為士林、中
    山地政事務所否認，並以前詞置辯。經查：
  (一)按公務員於執行職務行使公權力時，因故意或過失不法侵害
    人民自由或權利者，國家應負損害賠償責任，國家賠償法第
    2條第2項前段定有明文。本件安泰銀行係於設定系爭抵押權
    後，始撥款2,400萬元予自稱呂美娥之人所提供之帳戶，嗣
    系爭抵押權經士林地政事務所以辦理設定登記所附身分證明
    影本涉偽造為由，辦竣塗銷登記，安泰銀行就系爭抵押權所
    擔保之貸款債權經抵銷部分款項後，仍餘2,354萬8,836元未
    受清償，為兩造所不爭執，而辦理系爭抵押權設定登記之中
    山地政事務所公務員未盡審查之義務，而有過失，已如前述
    ，是安泰銀行因此所受2,354萬8,836元之損害，與地政事務
    所承辦人員之過失自有因果關係。士林、中山地政事務所雖
    辯稱安泰銀行之貸款債權並未消滅，且抵押權之設定亦未能
    擔保安泰銀行完全受償，難認安泰銀行受有何損害云云，惟
    安泰銀行確於放款前就系爭房地為實地鑑價，認扣除增值稅
    後之淨值，仍有3,000餘萬元，有個人不動產擔保品鑑估核
    算表在卷為憑（見原審卷第282頁）。且系爭房地於設定系
    爭抵押權時，並無其他抵押權之設定（見原審卷第14至17頁
    ），是安泰銀行主張因系爭抵押權足以擔保本件貸款債權之
    清償而決定放貸，並待系爭抵押權之設定完成後始行撥款，
    應屬可採。現系爭抵押權業已塗銷，本件貸款債權已無擔保
    ，安泰銀行自受有上開損害，且與中山地政事務所之承辦人
    員就系爭抵押權設定登記未盡上開審查義務，有因果關係。
    士林、中山地政事務所辯稱安泰銀行未證明其向債務人追償
    無效果，難認其受有損害云云，亦無足採。中山地政事務所
    所屬公務員於辦理系爭抵押權設定登記事件時，因過失未確
    實審查系爭不動產之所有權狀是否係屬偽造，即貿然准予辦
    畢系爭抵押權設定登記，以致於安泰銀行原設定之系爭抵押
    權遭塗銷而未取得抵押權，無法就抵押物取償以滿足對冒名
    「呂美娥」者之債權，因此受有2,354萬8,836元債權未清償
    之損害，則士林、中山地政事務所自應依國家賠償法第2條
    第2項之規定，負國家賠償責任。
  (二)士林、中山地政事務所雖辯稱：本件係土地法第68條第1項
    規定因虛偽登記致受損害，無適用國家賠償法之餘地云云。
    惟按土地法第68條第1項規定：「因登記錯誤遺漏或虛偽致
    受損害者，由該地政機關負損害賠償責任。但該地政機關證
    明其原因應歸責於受害人時，不在此限。」係為保障真正權
    利人之權益而設，於第三人因信賴錯誤、遺漏或虛偽之登記
    而取得新登記受土地法之保障時，真正權利人就其所受損害
    ，得請求地政機關賠償。本件安泰銀行既係與冒充為土地所
    有人呂美娥之不詳姓名者就系爭房地設定抵押權，本即無從
    就系爭房地取得抵押權，是其並非該土地之真正權利人，因
    之，安泰銀行無法以該抵押權登記係屬虛偽為由，本諸土地
    法第68條規定，請求士林、中山地政事務所負損害賠償責任
    。士林、中山地政事務所辯稱本件應優先適用土地法第68條
    第1項規定，而無國家賠償法之適用云云，要無可取。
  (三)臺北市政府地政處為加強便民服務，使土地登記案件得於臺
    北市任一地政事務所跨所申請，而訂定臺北市政府地政處所
    屬各地政事務所辦理跨所登記實施要點，其中第19點明定：
    「依本要點辦理跨所申請登記之案件，如發生行政救濟事件
    、民事訴訟事件及損害賠償事件時，由轄區所依規定程序辦
    理」（見原審卷第81頁）是臺北市政府地政處基於便民服務
    之理念，使原僅得於轄區所申辦之土地登記案件，得以跨所
    申請，惟仍由轄區所負行政、民事涉訟之責，當認係轄區所
    委由受理所跨所審核，受理所即成為轄區所之履行輔助人。
    查系爭抵押權設定登記係向中山地政事務所遞件跨所申請，
    士林地政事務所為資料管轄機關，中山地政事務所辦畢系爭
    抵押權設定登記後，業將系爭房地所有權狀正本返還當事人
    ，並於97年6月26日將檔案移送予士林地政事務所等情，有
    移送清冊、土地登記申請書等影本在卷可稽（見原審卷第67
    頁、第68頁）。故實際負責審核之地政事務所雖為中山地政
    事務所，然其乃應士林地政事務所委託辦理跨所之系爭抵押
    權設定登記。故中山地政事務所就系爭抵押權設定登記案，
    為士林地政事所之履行輔助人。中山地政事務所之承辦公務
    員，未盡其審查義務，致未發現據以辦理系爭抵押權登記所
    檢附之系爭房地所有權狀乃偽造，而予辦理登記，則士林地
    政事務所就其怠於執行職務，致安泰銀行所受之損害，應負
    同一責任。
  (四)士林地政事務所雖辯稱：安泰銀行之貸款債權並未消滅，仍
    可依據侵權行為法律關係向冒貸之人求償，故安泰銀行並未
    受有損害云云，惟按損害賠償之債，以有損害之發生及有責
    任之原因事實，並二者之間，有相當因果關係為成立要件。
    所謂相當因果關係，指依客觀觀察，如無此行為，雖必不生
    此種損害，有此行為，通常即足生此種損害者，為有相當因
    果關係。本件固係因訴外人黃震等人偽造系爭不動產所有權
    狀正本而起，但中山地政事務所若善盡其注意義務以審核該
    項權狀之真正，必將發現該項權狀係虛偽，進而不准許辦理
    抵押權設定登記，則安泰銀行即不會受有損害；且因中山地
    政事務所因過失未發現該項權狀係偽造，以致於准許辦理抵
    押權設定登記，造成安泰銀行受有借款債權無法清償之損害
    ，故中山地政事務所之過失行為，與安泰銀行之損害間，當
    然有相當因果關係，應負國家賠償責任，並與黃震等人對安
    泰銀行之共同侵權行為損害賠償責任成立不真正連帶債務。
    此與犯罪集團主嫌黃震及六名成員已於近日被逮捕落網，安
    泰銀行可向渠等追償等情無涉，自難以此認被上訴人未受有
    損害，而不得向士林地政事務所請求賠償。是士林地政事務
    所上開所辯，應屬無據。
七、士林地政事務所辯稱安泰銀行就本件損害之發生與有過失，
    雖為安泰銀行所不爭執，惟對於與有過失比例有所爭執。經
    查：
  (一)依證人即地政士許振昌證稱其係受冒名「呂美娥」之不詳姓
    名者之委任而申請辦理系爭抵押權之設定登記，於土地登記
    申請書載明：「委託人確為登記標的物之權利人或權利關係
    人，並經核對身份無誤，如有虛偽不實，本代理人願負法律
    責任」（見原審卷第68頁），而伊以冒名者交付之國民身證
    影本、權狀正本、填寫完成並蓋用「呂美娥」及安泰銀行印
    文之申請書、抵押權設定契約書及其他特約事項，向中山地
    政事務所申辦系爭抵押權之設定登記。伊不知權狀之防偽措
    施，僅於觸感上認為冒名者所交付權狀之紙質，與一般權狀
    無異而已，亦未查核國民身分證之真偽。系爭抵押權設定完
    成後，即將他項權利證明書交付予冒名呂美娥之不詳人士。
    迨檢察官偵查時，始知國民身分證及權狀均係偽造等語（見
    本院卷第241頁至第242頁背面），而土地登記規則第26條、
    第37條規定，抵押權之設定登記依法本應由權利人及義務人
    會同申請，是證人許振昌亦為代理安泰銀行申辦系爭抵押權
    設立登記之人，卻未辨識權狀之真偽。且依證人即安泰銀行
    之對保人員呂家鈞證述：本件擔保借貸係由李晏祺代書介紹
    ，其進行對保時，由另一名同事核對國民身分證。雖看到申
    請書上記載代辦者為許振昌代書而非李晏祺，但未追問原因
    。故伊未見過系爭抵押物之權狀正本，冒名「呂美娥」者僅
    交付權狀影本，伊以為權狀正本在李晏祺代書處。抵押權設
    定契約書蓋用銀行印文後，連同權狀影本交付予李晏祺代書
    之楊姓助理等語（見本院卷一第243頁正背面）。足見證人
    呂家鈞並未親自核對「呂美娥」國民身分證之真偽，自難認
    其自國民身分證上存在之雷射標籤、透光的台灣圖案、防偽
    金屬條（見原審卷笫311至318頁）加以查核。又於中華民國
    境內，並未有李晏祺代書之開業記錄，有內政部不動產服務
    業管理作業系統查詢資料影本附卷可稽（見本院卷二第34至
    48頁），冒名「呂美娥」之不詳人士既係由李晏祺介紹而向
    安泰銀行借貸，安泰銀行於知悉系爭抵押權設定登記非李晏
    祺而係許振昌代辦後，卻未追究其原因，或查證「呂美珠」
    「李晏祺」之身分，進而撥款，是安泰銀行於徵信、對保等
    手續上顯然與有過失。
  (二)自82年7月1日起，申請抵押權設定登記或抵押權內容變更登
    記之權利人為金融機構、義務人為自然人者，因金融業者承
    辦以不動產抵押貸款業，對於不動產所有權人提供其不動產
    擔保自己或他人債務之真意業予確認，得免附義務人之印鑑
    證明，業如前述。安泰銀行辦理系爭貸款徵信之際，冒名呂
    美娥之不詳姓名者提出系爭房地所有權狀、系爭房地登記謄
    本、身分證、駕駛執照、租賃契約書等影本，為安泰銀行所
    自認，並有上開資料附卷可佐（見原審卷第277頁背面至第2
    81頁背面）。是安泰銀行於地政士許振昌代理向地政事務所
    辦理系爭抵押權設定登記之前，即有審核系爭偽造之房地所
    有權權狀、身分證及駕駛執照正本之充分機會，尤以該偽造
    集團所提供偽造呂美娥之身分證、駕駛執照，就其住所部分
    仍記載為臺北市○○區○○路34巷3號（見原審卷第277頁背
    面），則安泰銀行於辦理徵信及對保，並至系爭房地現場辦
    理估驗等手續時，未就近至呂美娥本人之住所訪查，已有疏
    失。且該冒稱呂美娥之人，於其所填寫之房屋貸款申請暨徵
    信調查表之申請人基本資料現居地址欄勾選同戶籍（即呂美
    娥真實之戶籍地），且載明其工作地點在臺北縣樹林巿中山
    路2段151巷15弄2號、同巷14弄5號，卻於帳單地址欄勾選其
    他之選項，載為臺北市○○○路383巷22號2樓之他址（見原
    審卷第276頁），既非住所地，亦非工作地點，則安泰銀行
    應查證此一帳單不寄至居住地址及工作地址之違常情事，竟
    疏未查明。且既知冒名「呂美娥」之工作地點，即應前往該
    公司，與「呂美娥」進行徵信作業，以確認「呂美娥」是否
    確有向安泰銀行借款之真意。但安泰銀行並未進行此一徵信
    作業。又安泰銀行為金融機構，其受理抵押權設定貸款案件
    ，義務人既毋須提出身分證明文件正本或提出印鑑證明，是
    安泰銀行尤應確實核對擔保物提供人之身分證正本，並運用
    條碼掃描器掃描，加強對保，避免遭冒貸之情形發生，卻疏
    未注意，致未發覺偽造冒貸之情事，足見安泰銀行對於本件
    損害之發生顯然與有過失。
  (三)按損害之發生或擴大，被害人與有過失者，法院得減輕賠償
    金額，或免除之；前項規定，於被害人之代理人或使用人與
    有過失者，準用之，民法第217條第1項、第3項亦定有明文
    。爰斟酌安泰銀行所應踐行上開之注意審核義務，在中山地
    政事務所所應盡審核義務之前，過失情節更為明顯，認安泰
    銀行應負4分之3之過失責任，至於中山地政事務所則須負4
    分之1之過失責任，方屬公平。又安泰銀行遭詐騙集團冒貸
    所受之損害為2,354萬8,836元，已如前述，則安泰銀行得請
    求中山地政事務所給付之金額，應核減為588萬7,209元（23
    ,548,836×1/4=5,887,209）。在此範圍，安泰銀行請求士
    林地政事務所賠償，應屬有據，逾此則非法之所許。
八、綜上所述，安泰銀行請求士林地政事務所給付588萬7,209元
    及自98年11月7日起至清償日止，按週年利率5%計算之利息
    ，為有理由，應予准許。逾此部分請求，為無理由，不應准
    許。原審就上開應予准許部分，所為上訴人敗訴之判決，並
    為假執行宣告，尚無不合，上訴意旨指摘原判決此部分不當
    ，聲明廢棄改判，為無理由，應駁回其上訴。至於被上訴人
    上開請求不應准許部分，原審判命上訴人給付196萬2,403元
    本息（原審判准給付7,849,612元－5,887,209元＝1,962,40
    3元），並為假執行宣告，自有未洽。上訴意旨指摘原判決
    此部分不當，求予廢棄改判，為有理由，應予廢棄改判如主
    文第二項所示。被上訴人附帶上訴，聲明上訴人應再給付39
    2萬4,806元本息，為無理由，應予駁回。又安泰銀行先位之
    訴請求士林地政事務所賠償，既為可採，則其備位之訴請求
    中山地政事務所賠償部分，則無須再予審酌，併此敘明。
九、據上論結，本件上訴人之上訴為一部有理由，一部無理由，
    被上訴人之附帶上訴為無理由。依民事訴訟法第450條、第4
    49條第1項、第79條、第78條，判決如主文。
中    華    民    國   100    年    6     月    28    日
                    民事第十一庭
                        審判長法  官  呂太郎
                              法  官  劉坤典
                              法  官  徐福晉
正本係照原本作成。
如不服本判決，應於收受送達後20日內向本院提出上訴書狀，其
未表明上訴理由者，應於提出上訴後20日內向本院補提理由書狀
（均須按他造當事人之人數附繕本）上訴時應提出委任律師或具
有律師資格之人之委任狀；委任有律師資格者，另應附具律師資
格證書及釋明委任人與受任人有民事訴訟法第466條之1第1項但
書或第2項（詳附註）所定關係之釋明文書影本。如委任律師提
起上訴者，應一併繳納上訴審裁判費。
中    華    民    國   100    年    6     月    30    日
                              書記官  秦仲芳
附註：
民事訴訟法第466條之1（第1項、第2項）：
對於第二審判決上訴，上訴人應委任律師為訴訟代理人。但上訴
人或其他法定代理人具有律師資格者，不在此限。
上訴人之配偶、三親等內之血親、二親等內之姻親，或上訴人為
法人、中央或地方機關時，其所屬專任人員具有律師資格並經法
院認為適當者，亦得為第三審訴訟代理人。